臺灣板橋地方法院民事判決　　　　　　　94年度重智字第12號
原　　　告　美商CNC 電腦軟體公司（CNC SOFTWARE INC）
法定代理人　甲○○○○Bri.
訴訟代理人　李忠雄律師
複　代理人　丙○○
　　　　　　　　　　　2
　　　　　　陳志勇律師
原　　　告　欣昊實業股份有限公司
法定代理人　丙○○
訴訟代理人　李忠雄律師
複　代理人　陳志勇律師
被　　　告　乙○○
　　　　　　　　　　　樓
訴訟代理人　鄭富方律師
　　　　　　張躍騰律師
上列當事人間請求侵權行為損害賠償事件，經刑事庭裁定移送前
來，本院於中華民國96年12月6 日言詞辯論終結，判決如下：
    主  文
原告之訴及假執行之聲請均駁回。
訴訟費用由原告負擔。
    事實及理由
一、原告主張：(1)被告乙○○明知「MASTERCAM 」英文版7 版、
    8 版及8.1 版等電腦程式均係原告美商CNC 電腦軟體公司（
    下稱CNC 公司）享有著作財產權之電腦程式著作，並專屬授
    權欣昊實業股份有限公司（下稱欣昊公司）在臺灣地區翻譯
    成中文版而享有著作財產權，竟為自行練習操作該電腦程式
    之用，未經原告CNC 公司及欣昊公司之同意或授權，基於以
    擅自重製之方法侵害他人著作財產權之概括犯意，先於民國
    91年6 月26日，在其任職之臺北縣中和巿建三路81號「康內
    特橡膠工業股份有限公司（下稱康內特公司）」內，將不詳
    人士所交付之盜版「MASTERCAM 」7 版電腦程式，擅自重製
    在置於該公司1 樓CNC 生產機器旁之編號SA-00-00-000號電
    腦主機內；復於91年8 月間某日，在臺北巿光華商場，以新
    臺幣（下同）500 元之代價，向真實姓名年籍不詳之成年男
    子購入燒錄有盜版「MASTERCAM 」中文版8 版、8.1 版等電
    腦程式之光碟片後，旋在康內特公司內，擅自重製盜版「MA
    STERCAM 」中文版8 版、8.1 版等電腦程式在前開編號SA-0
    0-00-000號電腦主機內、置於同公司辦公室內編號MM-00-00
    -000號電腦主機內及外殼印有「印第安」字樣之電腦主機內
    ，侵害CNC 公司及欣昊公司就上揭電腦程式著作享有之著作
    財產權。嗣經欣昊公司之經銷商欣路科技股份有限公司（下
    稱欣路公司）經銷人員龔進龍於92年1 月間，前往康內特公
    司進行業務拜訪時，見該公司電腦螢幕上顯示「MASTERCAM
    」電腦程式畫面而發覺有異，旋通報欣昊公司報警查獲上情
    ，經台灣板橋地方法院檢察署提起公訴後，業經本院刑事庭
    以93年度易字第123 號判刑在案，現因公訴人不服提起上訴
    ，仍在台灣高等法院審理中，而被告侵害原告等之電腦程式
    著作，致使原告等受有損害，為此原告依民法第184 條之規
    定請求被告負擔損害賠償責任。(2)按「因故意或過失不法侵
    害他人之著作財產權或製版權者，負損害賠償責任。前項損
    害賠償，被害人得依下列規定擇一請求：一、依民法第216
    條之規定請求。但被害人不能證明其損害時，得以其行使權
    利依通常情形可得預期之利益，減除被侵害後行使同一權利
    所得利益之差額，為其所受損害。二、請求侵害人因侵害行
    為所得之利益。但侵害人不能證明其成本或必要費用時，以
    其侵害行為所得之全部收入，為其所得利益。依前項規定，
    如被害人不易證明其實際損害額，得請求法院依侵害情節，
    在新臺幣1 萬元以上100 萬元以下酌定賠償額。如損害行為
    屬故意且情節重大者，賠償額得增至新臺幣500 萬元」，著
    作權法第88條定有明文，今查本件被告侵害原告等之電腦程
    式著作之數量，依台北縣政府警察局刑警大隊92年2 月19日
    持搜索票前往其任職之康內特公司進行搜索，當場於3 台電
    腦中查獲「MASTERCAM 」電腦軟體8.0版6套、8.1版4套、7
    版4 套，而依原告等銷售軟體之價格，其中「MASTERCAM 」
    7版為每套48萬元正、「MASTERCAM 」8.0及8.1板為每套80
    萬元，合計原告等所受之損害為992 萬元（10套X80 萬+4套
    X48 萬），惟原告僅就其中742 萬元部分請求。爰依侵權行
    為損害賠償之律關係，提起本件訴訟等情。並聲明：(1)被告
    應給付原告742 萬元，及自起訴狀繕本送達翌日起至清償日
    止，按年息百分之5 計算之利息（註：原告提起附帶民事訴
    訟，訴之聲明第1 項雖請求被告及康內特公司等2 公司給付
    原告742 萬元，惟訴之聲明第2 項既載明訴訟費用由被告連
    帶負擔，顯原告真意係請求被告等3 人連帶給付）；(2)願供
    擔保，請准宣告假執行。
二、被告則以：(1)就被告乙○○使用「MASTERCAM 」之電腦程式
    應符合著作權法第51條之非營利得重製他人著作之條件，蓋
    ：91年間，被告乙○○利用工作之餘，自行至原告公司學
    習MASTERCAM 軟體，為熟悉教授內容，遂基於自行練習之目
    的，重製原告之電腦著作，並無提供第三人或營利使用之目
    的，且事實上於扣案電腦所得之照片等證物中，並無任何被
    告乙○○利用重製之電腦程式，為營利使用之事證，反而有
    如「李建穎」、「James Lee 」等字樣之練習檔案，足見被
    告乙○○繪圖能力不足，尚在練習階段，根本不可能從事營
    利行為，與著作權法第51條規定，供個人使用且非營利目的
    相符；被告將電腦程式重製於康內特公司之電腦中，此係
    因被告欲利用上班時間使用電腦練習之故。且康內特公司內
    有權使用電腦者僅有員工3 名，被告將電腦程式重製於特定
    人使用之電腦中，亦與著作權法第51條規定，利用非公眾使
    用之電腦重製相符。(2)依著作權法第65條規定之標準綜合判
    斷，被告之重製行為，更應屬合理使用，而不構成侵害著作
    財產權，茲就著作權法第65條規定之判斷原則，分點說明如
    下：利用之目的及性質非為商業目的或營利：被告係為學
    習MASTERCAM 而使用，已於前述，自無任何商業目的或營利
    ；著作之性質及利用結果對著作潛在市場與現在價值之影
    響：按MASTERCAM 係專業之繪圖程式，其使用者均為經營相
    關繪圖、設計之公司行號及其專業工程師，用途亦限為營利
    使用，普及度甚低，加上MASTRCAM電腦程式之售價甚貴，除
    了經營相關行業之公司，因營業需要外，根本不可能去購買
    此種專業繪圖軟體。相較於WINDOWS 、OFFICE、IE等電腦程
    式，不論係使用桌上型電腦或筆記型電腦，更不論是個人娛
    樂用途，或因工作商務使用之電腦，若未安裝WINDOWS 等電
    腦程式，則根本無法使用電腦，因此每位電腦之使用均須購
    買WINDOWS 等電腦程式。查MASTERCAM 之購買者均為經營相
    關行業之公司，例如本件經營模具業務之康內特公司，與WI
    NDOWS 之購買者為一般消費大眾不同。而被告僅為康內特公
    司之受僱員工，工作上根本無須自費準備MASTERCAM 繪圖程
    式，原本即非MASTRCAM之購買者，故被告購買盜版MASTERCA
    M 之行為，對著作MASTERCAM 並無任何損害，亦非著作權法
    所規範之犯罪之行為；被告固有購買盜版MASTERCAM 程式之
    情，但取得程式後確實僅供自己練習使用，並未為任何商業
    用途，其利用行為完全不會造成MASTRCAM銷售金額或數量之
    減少，更不會使MASTRCAM之潛在市場或現在價值受損害；
    所利用之質量及其在整個著作所占之比例：查被告固然重製
    MASTERCAM 程式，俾供自己練習之用，然而其被告當時操作
    程式之能力，不過係修畢數十小時中階課程之人，根本不足
    以充分利用MASTECAM之所有功能。且事實上被告不過將其程
    式安裝於電腦中，並隨意繪製如「李建穎」等字樣，供為自
    己練習之用，並無將MASTERCAM 用於商業用途，足見被告利
    用MASTERCAM 之質量甚微。(3)被告於電腦中安裝mastercam
    軟體確係為供自己練習之用，且被告根本不知光碟內之mast
    ercam 軟體，原告係分別銷售，且多達14套，被告並無重製
    14套軟體供營利使用之意圖：原告一再主張被告安裝之盜
    版mastercam 軟體多達14套，認定被告非供個人使用。惟被
    告安裝mastercam 究係供個人使用抑或供營業使用，與安裝
    套數並無必然之關連，原告以安裝套數認定被告主觀上是為
    個人或營利使用，其推論誠屬牽強。況且，原告所謂之14套
    mastercam 軟體事實上應為mastercam 系統的3 種版本（7.
    0 、8.0 、8.1 3 版），誠如常見之window系統之95版、98
    版、XP版，就被告主觀而言不論係安裝何種版本，就是同1
    套系統，並非如原告所稱故意侵害14套mastercam 軟體；
    原告主張被告重製MASTERCAM 銑床系統、車床系統、線切割
    系統、設計系統之7.0 版、8.0 版、8.1 版，計有12套不同
    軟體，分別安裝於3 部電腦（其中8.0 版之銑床、車床安裝
    2 部電腦），共侵害14套軟體，7.0 版軟體之售價為48萬元
    ，8.0 、8.1 版之售價為80萬元，合計受有992 萬元損害等
    語。惟查，原告僅提出7.0 版銑床系統之合約、8.1 版線切
    割系統合約、8.0 版繪圖系統合約，究竟7.0 版、8.0 版、
    8.1 版各系統是否分開販售，若是其售價為何？是否每系統
    之售價完全相同？原告均未舉證說明；依原告提出之合約
    內容以觀，其交易日期均為94年間，當時之系統售價是否與
    被告安裝時之售價相同，原告亦未舉證；買受人雖支付80
    萬元向原告購買8.0 版繪圖系統乙套，然而原告尚且提供32
    小時教育訓練，然而原告並未提供是項訓練予被告，難謂受
    有80萬元之損害等語，資為抗辯。並聲明：(1)原告之訴及假
    執行之聲請均駁回；(2)如受不利判決，願供擔保請准宣告免
    為假執行。
三、原告主張被告於明知「MASTERCAM 」英文版7 版、8 版及8.
    1 版等電腦程式均係原告CNC 公司享有著作財產權之電腦程
    式著作，並專屬授權原告欣昊公司在臺灣地區翻譯成中文版
    而享有著作財產權，竟為自行練習操作該電腦程式之用，未
    經原告CNC 公司及欣昊公司之同意或授權，基於以擅自重製
    之方法侵害他人著作財產權之概括犯意，先於91年6 月26日
    ，在其任職之臺北縣中和巿建三路81號康內特公司內，將不
    詳人士所交付之盜版「MASTERCAM 」7 版電腦程式，擅自重
    製在置於該公司1 樓CNC 生產機器旁之編號SA-00-00-000號
    電腦主機內；復於91年8 月間某日，在臺北巿光華商場，以
    500 元之代價，向真實姓名年籍不詳之成年男子購入燒錄有
    盜版「MASTERCAM 」中文版8 版、8.1 版等電腦程式之光碟
    片後，旋在康內特公司內，擅自重製盜版「MASTERCAM 」中
    文版8 版、8.1 版等電腦程式在前開編號SA-00-00-000號電
    腦主機內、置於同公司辦公室內編號MM-00-00-000號電腦主
    機內及外殼印有「印第安」字樣之電腦主機內之事實，有本
    院93年度易字第123 號刑事判決書在卷可稽，且被告亦不爭
    執，固堪信為真實。
四、原告復主張被告上開行為，侵害原告CNC 公司及欣昊公司就
    上揭電腦程式著作享有之著作財產權，使原告受有992 萬元
    損害之事實，則為被告所否認，並以前詞置辯。經查：
  (1)原告主張其受有992 萬元之損害，係以被告重製之系爭電腦
    程式著作之商業價值為計算標準，惟本院93年度易字第123
    號刑事判決乃認定系爭重製之電腦程式著作並未供商業化生
    產之用等情（詳判決書第8 至19頁），且原告復未舉證證明
    被告有將系爭電腦程式著作供商業或其他營利目的使用，則
    原告主張被告所為使原告受有992 萬元之損害，即難採信。
  (2)次按「供個人或家庭為非營利之目的，在合理範圍內，得利
    用圖書館或非供公眾使用之機器重製已公開發表之著作」、
    「著作之合理使用，不構成著作財產權之侵害」，著作權法
    第51條、第65條分別定有明文。查被告重製之系爭電腦程式
    著作，並未供商業化生產或其他營利目的使用，已如前述，
    則被告抗辯其重製系爭電腦程式著作，係供練習之用，屬著
    作之合理使用範圍，自堪予採信，揆諸上揭說明，被告所為
    尚不構成原告著作財產權之侵害，故原告請求被告賠償742
    萬元，並無理由。
五、從而，本件原告依侵權行為損害賠償法律關係，訴請被告給
    付742 萬元，及自起訴狀繕本送達翌日起至清償日止，按年
    息百分之5 計算之利息，為無理由，應予駁回。又原告之訴
    既經駁回，其假執行之聲請即失依附，應併駁回之。
六、本件事證已臻明確，兩造其餘攻擊防禦方法及未經援用之證
    據，經審酌後，核與判決結果不生影響，爰不一一論述。
七、訴訟費用負擔之依據：民事訴訟法第78條。
中　　華　　民　　國　　96　　年　　12　　月　　20　　日
                  民事第二庭    法　官　連士綱
以上正本係照原本作成
如對本判決上訴，須於判決送達後20日內向本院提出上訴狀
中　　華　　民　　國　　96　　年　　12　　月　　21　　日
                                書記官　李宏明
